ACORDAO-COMPLETO-2318775

ACÓRDÃO 2293/2019 ATA 8/2019 - SEGUNDA CÂMARA

VISTOS, relatados e discutidos estes autos de tomada de contas especial instaurada pela Caixa Econômica Federal (Caixa) em desfavor de Azoka José Maciel Gouveia e de Cláudio Fernando Guedes Bezerra, como então prefeitos de Aliança - PE (gestões: 2009-2012 e 2013-2016, respectivamente) , diante da não consecução dos objetivos pactuados pelo Contrato de Repasse nº 258.040-23/2009 para a pavimentação de vias públicas sob o montante de R$ 220.442,91 por meio do aporte de R$ 196.400,00 em recursos federais e de R$ 24.042,91 em recursos da contrapartida municipal;
ACORDAM os Ministros do Tribunal de Contas da União, reunidos em Sessão da 2ª Câmara, ante as razões expostas pelo Relator, em:
9.1. determinar que a unidade técnica adote as seguintes medidas:
9.1.1. promova a citação solidária de Azoka José Maciel Gouveia e de Cláudio Fernando Guedes Bezerra para, no prazo de 15 (quinze) dias contados da ciência da notificação, apresentarem as suas alegações de defesa ou comprovarem, perante o TCU, o recolhimento do débito apurado nestes autos sob o valor de R$ 89.794,08 (oitenta e nove mil, setecentos e noventa e quatro reais e oito centavos) , com a subjacente atualização monetária, nos termos dos arts. 10, § 1º, e 12, I e II, da Lei nº  8.443, de 1992, e do art. 202, I e II, do RITCU, diante da frustação dos objetivos pactuados no Contrato de Repasse nº 258.040-23/2009 ou da imprestabilidade da parcela executada em favor da população local, além da ausência de efetiva comprovação do correspondente nexo causal entre o aporte dos recursos federais e os supostos dispêndios incorridos no ajuste, até porque o suscitado aporte de R$ 55.091,77 em supostos recursos de outras fontes estaria em flagrante descompasso com o total previsto para a contrapartida municipal (R$ 24.042,91) , devendo o responsável demonstrar a efetiva aplicação dos recursos federais, com a evidenciação de cada item de serviço executado em face das correspondentes notas fiscais e dos subsequentes pagamentos provenientes das conta bancária específica, além de dever comprovar o efetivo aproveitamento da parcial execução do empreendimento em prol da comunidade local, nos termos do art. 113 da Lei n.º 8.666, de 1993; e
9.1.2. envie a cópia deste Acórdão, acompanhado do Relatório e da Proposta de Deliberação que o fundamenta, aos responsáveis, para facilitar a correspondente manifestação nos autos; e
9.1.3. promova o adequado e célere prosseguimento do feito.

Tomada de Contas Especial instaurada pela Caixa Econômica Federal em desfavor de Azoka José Maciel Gouveia e Cláudio Fernando Guedes Bezerra, como então prefeitos de Aliança  PE (gestões: 2009-2012 e 2013-2016, respectivamente), diante da não consecução dos objetivos pactuados no Contrato de Repasse nº 258.040-23/2009 para a pavimentação de vias públicas, sob o montante de R$ 220.442,91.

Segunda Câmara

Município de Aliança - PE.

3. Responsáveis: Azoka José Maciel Gouveia (CPF XXX.742.814-XX) e Cláudio Fernando Guedes Bezerra (CPF XXX.881.914-XX).

Ana Arraes (Presidente).

13.1. Ministros presentes: Ana Arraes (Presidente), Augusto Nardes e Raimundo Carreiro.
13.2. Ministra que alegou impedimento na Sessão: Ana Arraes (Presidente).
13.3. Ministro-Substituto convocado: Marcos Bemquerer Costa.
13.4. Ministro-Substituto presente: André Luís de Carvalho (Relator).

ACORDAO-COMPLETO-2518533

Acórdão de Relação 18924/2021 - Segunda Câmara

Acórdão de Relação

ANDRÉ DE CARVALHO

Trata-se de tomada de contas especial instaurada pela Caixa Econômica Federal (Caixa) em desfavor de Azoka José Maciel Gouveia e de Cláudio Fernando Guedes Bezerra, como então prefeitos de Aliança - PE (gestões: 2009-2012 e 2013-2016, respectivamente) , diante da não consecução dos objetivos pactuados pelo Contrato de Repasse nº 258.040-23/2009 para a pavimentação de vias públicas sob o montante de R$ 220.442,91 por meio do aporte de R$ 196.400,00 em recursos federais e de R$ 24.042,91 em recursos da contrapartida municipal.
2.	Após a análise do feito, o auditor federal da então Secex-PE lançou o seu parecer à Peça 13 (fls. 1/6) , com a anuência do titular da unidade técnica (Peça 14) , nos seguintes termos:
 "Cuidam os autos de tomada de contas especial instaurada pela Caixa Econômica Federal, em desfavor dos Srs. Azoka José Maciel Gouveia (CPF XXX.742.814-XX) e Cláudio Fernando Guedes Bezerra (CPF XXX.881.914-XX) , ex-prefeitos de Aliança/PE (gestão 2009-2012 e 2013-2016, respectivamente) , em razão da não consecução dos objetivos pactuados quanto aos recursos repassados à Prefeitura Municipal de Aliança/PE por força do Contrato de Repasse 258.040-23/2009 (Siafi 646072) , celebrado com o Ministério das Cidades, com interveniência da Caixa Econômica Federal, que tinha como objeto pavimentação de vias públicas (peça 1, p. 48 e 222) . 
Histórico
2. O contrato em comento foi firmado no valor de R$ 220.442,91, dos quais R$ 196.400,00 à conta do concedente e R$ 24.042,91 referente à contrapartida do convenente. Os recursos federais foram repassados no montante de R$ 129.074,08, em quatro parcelas: R$ 39.280,00 (em 23/4/2010) , R$ 1.669,40 (em 20/9/2010) , R$ 48.844,68 (em 8/7/2011) e R$ 39.280,00 (em 28/12/2012) , conforme ordens bancárias acostadas às páginas 204-210 da peça 1. Do valor transferido, foi desbloqueada efetivamente a quantia de R$ 89.794,08 conforme extratos bancários da conta específica (peça 1, p. 184; 202-203) . O ajuste vigeu no período de 14/1/2009 a 31/12/2014 (peça 1, p. 222) , com prazo final para apresentação da prestação de contas em até sessenta dias pós o término da vigência do contrato (peça 1, p. 58) . 
3. Os fatos geradores do dano ao erário enfocado nesta tomada de contas especial constituíram as seguintes ocorrências: 1) houve a execução de 65,72% do objeto pactuado no contrato de repasse; 2) não houve consecução, no mesmo percentual do objetivo almejado; 3) O contrato tem como objeto a pavimentação de vias públicas, que no estado em que se encontra não apresenta funcionalidade, visto que, o percentual não executado do empreendimento e a ausência das placas de sinalização e indicativas das ruas, não permitem benefícios à população alvo (peça 1, p. 224) . 
4. Essas irregularidades estão descritas nos seguintes documentos: Relatório de Acompanhamento de Engenharia, de 12/4/2011 (peça 1, p. 114-116) ; Relatório de TCE 166/2014 (peça 1, p. 222-228) . 
5. Em 14/2/2013 e 15/7/2014 foram efetuadas as notificações dos gestores a fim de oportunizar o direito da ampla defesa e contraditório ou a devolução do débito apurado. Contudo, os responsáveis mantiveram-se silentes e não recolheram a quantia que lhes foi solicitada, motivando, assim, a continuidade da tomada de contas especial (peça 1, p. 226) . 
6. Assim, a Caixa Econômica Federal concluiu que o dano ao erário foi de R$ 89.794,08 (valor original) , sob a responsabilidade do Sr. Azoka José Maciel Gouveia e Cláudio Fernando Guedes Bezerra, ex-prefeitos de Aliança/PE (gestão 2009-2012 e 2013-2016, respectivamente) (peça 1, p. 228) . 
7. A Controladoria Geral da União manifestou-se pela irregularidade das contas conforme documentos incluídos à peça 1, p. 236-238 (relatório) ; p. 239 (certificado) ; p. 240 (parecer do dirigente) . O conhecimento ministerial está apresentado à peça 1, p. 246. 
8. Esgotadas as medidas administrativas com vistas à regularização de tal situação, os autos da presente tomada de contas especial foram remetidos a este Tribunal. 
9. Em análise preliminar, esta unidade técnica entendeu que ainda restavam dúvidas no processo (peça 5) e, por isso, realizou diligência à Caixa Econômica Federal, por meio do Ofício 94/2017-TCU/SECEX-PE, de 1º/2/2017, para que a estatal encaminhasse a esta secretaria: (peça 7) 
a) cópia integral de eventual termo de aditamento contratual e/ou do PT reformulado que aprovou as obras civis de implantação de infraestrutura urbana, inclusive com inserção de serviços de sinalização da via pavimentada e instalação da placa da obra, referidos no Parecer PA GIDUR CA 518/2014, em caso negativo: 
a.1) informar se houve a execução/inexecução do sistema de rede coletora de esgoto, sarjetas, sarjetões e sistema de drenagens de águas pluviais e pavimentação do calçamento; 
a.2) informar se foi efetuado o pagamento do valor total dos serviços executados do sistema de rede coletora de esgoto, sarjetas, sarjetões, pavimentação do calçamento e sistema de drenagens de águas pluviais, faturados pelas notas fiscais 27, de 9/7/2011 (R$ 11.850,00) ; 14, de 16/7/2010 (R$ 45.972,80) ; 35, de 16/8/2010 (R$ 50.559,29) , enviando cópia dos respectivos documentos de saque; 
a.3) informar se houve fiscalização, pela Caixa, da execução dos serviços relativos ao sistema de rede coletora de esgoto, sarjetas, sarjetões e ao sistema de drenagens de águas pluviais entre outros, remetendo cópia dos respectivos Relatórios de Acompanhamento; ou apresentar justificativa em caso negativo; 
b) informar se a falta de avaliação da capacidade de suporte do solo, cuja declaração emitida por responsável técnico permanece pendente de apresentação, representa condição relevante para a ocorrência de fissuras, abatimentos, meio-fio solto e sem recravas em serviços de pavimentação apontados no Parecer PA GIDUR CA 518/2014; ou apresentar sucintos esclarecimentos em caso negativo; 
c) enviar parecer conclusivo acerca da prestação de contas final, detalhando o motivo da não aceitação da justificativa referente à prestação de contas parcial, que foi comunicada pelo Ofício 3165/2012/GIDURCA - GI Governo Caruaru/SR Centro Oeste/PE, de 17/8/2012; 
d) enviar resumo das informações pertinentes ao projeto técnico vinculado ao PT aprovado - inclusive de suas eventuais alterações/ajustes - com detalhamento sucinto do orçamento estimativo da Meta 1 (obras civis de implantação de infraestrutura urbana) , por serviço custeado com recursos federais, a rede coletora de esgoto, sarjetas, sarjetões, sistema de drenagens de águas pluviais e a pavimentação do calçamento. 
10. Em resposta à diligência, a Caixa encaminhou o Ofício 146/2017/GEATO, de 1º/3/2017 (peça 10) . 
Exame Técnico 
11. Extrai-se do relato do tomador de contas e dos demais elementos de convicção constantes dos autos que a execução do objeto foi apenas parcial, conforme se depreende da documentação de de peça 1, p. 114-116; 222-226. 
Da funcionalidade da parte executada 
12. A boa e regular aplicação dos recursos do Contrato de Repasse 258.040-23/2009 (Siafi 646072) não foi constatada pela Caixa Econômica Federal, que realizou inspeções in loco na municipalidade, nas quais se verificou a execução de 65,72% do total da obra, porém, o objeto conveniado não havia sido atingido. Assim, o valor do débito imputado foi o valor integral do repasse desbloqueado. 
13. Tendo em vista (i) que houve desbloqueio de recursos apenas para a obra na Rua Maestro Noberto e que esta apresentou um alto percentual de execução (95,98%) ; (ii) a ausência de padronização da interpretação da Caixa e do TCU quanto ao conceito de funcionalidade de um empreendimento, cabe uma análise mais aprofundada da parte executada, com a finalidade de identificar se o que foi realizado tem aproveitamento e utilidade para a população. Essa análise é importante para fins de avaliar o débito desta TCE. 
14. Primeiro, com relação à Rua 22, que não foi executada (0%) , como não houve liberação de recursos federais, não houve dano ao erário (peça 1, p. 114) . 
15. Como mencionado anteriormente, houve execução de 95,98% da Rua Maestro Noberto (incluindo aqui todos os serviços de pavimentação e drenagem, conforme relatado pela Caixa à peça 10, p. 5) . Esse percentual representou, em termos financeiros, o montante de R$ 144.885,85, sendo R$ 89.794,08 de verba federal (62%) e R$ 55.091,77 de outras fontes (38%) . 
16. O último RAE emitido, de 12/4/2011, não menciona os serviços que faltavam para completar a pavimentação da Rua Maestro Noberto, ou seja, os 4,02% que restavam (peça 1, p. 114- 116) . 
17. Segundo o PA GIDUR CA 518/2014, de 16 de maio de 2014, as pendências para o ateste de funcionalidade da obra eram as seguintes (peça 1, p. 174-176) : 
17.1 Reprogramação aprovada, conforme documentos solicitados no item 2 do referido parecer; 
17.2 Executar os serviços de sinalização da via pavimentada; 
17.3 Instalar a placa da obra; e 
17.4 Executar a devida correção da pavimentação nos trechos com fissuras, abatimentos, meio - fio solto e sem recravas. 
18. Já o Relatório de TCE 166/2014, de 27/10/2014, identifica que o objeto não possui funcionalidade devido a (peça 1, p. 224) : 
18.1 o percentual não executado do empreendimento; e 
18.2 a ausência das placas de sinalização e indicativas das ruas, o que não permitem benefícios à população alvo. 
19. Assim, cabe uma análise mais detalhada desses pontos que a Caixa levantou como impedidores da funcionalidade. 
20. Com relação à ausência de placas indicativas e sinalização (itens 17.2 e 18.2 desta instrução) , esta não impede a funcionalidade da rua, tampouco é capaz de demonstrar que não trouxe qualquer benefício à população ou tornado imprestável os serviços executados. Além disso, as ruas pavimentadas podem ser totalmente aproveitadas com a instalação das sinalizações de trânsito posteriormente. Convém alertar ainda que os recursos financeiros para os serviços de sinalização não foram liberados pela Caixa (ver RAE de 12/4/2011, peça 1, p. 114) , ou seja, não há dano real. 
21. Com relação à ausência de instalação de placa da obra (item 17.3 desta instrução) , cabe destacar primeiramente que esta pendência não prejudicaria a funcionalidade da obra, pois a via pode ser completamente utilizável. Essa pendência, dessa forma, se configura como uma irregularidade formal que não gera dano ao erário. Mesmo assim, nota-se que nos RAEs de 18/11/2010 (peça 1, p. 108) ; de 20/12/2010 (peça 1, p. 112) ; de 12/4/2011 (peça 1, p. 116) , o engenheiro da Caixa confirma que há placa afixada no local no modelo padrão. 
22. Com relação à ausência de reprogramação aprovada (item 17.1 desta instrução) , esta também se caracteriza como uma irregularidade que não gera dano ao erário. Essa reprogramação tem a ver com a apresentação de documentos para redução das metas, tendo em vista que o objeto do contrato não iria ser executado em sua totalidade. Porém, cumpre lembrar que o objeto deste contrato foi a pavimentação de duas ruas, que são independentes, ou seja, a funcionalidade de uma não depende da funcionalidade da outra. A não formalização da reprogramação se configurou como uma irregularidade formal. Como mencionado anteriormente, não houve liberação de recursos para a Rua 22 e, por isso, não há dano. 
23. Com relação aos problemas de fissuras, abatimentos, etc. (item 17.4 desta instrução) , a própria Caixa afirma que podem ter como causas (peça 10, p. 4) : 
1. erros no dimensionamento realizado na época da elaboração dos projetos; 
2. as cargas utilizadas para o dimensionamento foram subdimensionadas ou as cargas a serem utilizadas estão acima das dimensionadas na época do projeto; 
3. falta do Reconhecimento do Subleito; 
4. falta de estudos de Ocorrências de Materiais para Pavimentação; 
5. etc. 
24. A Caixa ainda destaca que (peça 10, p. 4) : 'Seria prematuro emitir qualquer opinião a respeito do assunto em tela SEM REALIZAR qualquer análise mais detalhada'. 
25. Acrescenta-se o fato de que as fissuras no pavimento e pequenos trechos do meio fio foram identificadas na vistoria realizada em 16/12/2010 (peça 1, p. 112) , sendo glosado 10% do valor solicitado no boletim de medição (solicitado: R$ 26.838,10; glosado: R$ 2.683,81, ver peça 1, p. 152) . 
26. Na última medição feita, em 20/4/2011 (peça 1, p. 114 e 158) , o engenheiro responsável pontuou a qualidade da obra como 'satisfatória' (peça 1, p. 116) e não registrou a presença de fissuras ou problemas de escoramento. 
27. Em 26/4/2011, a Caixa, por meio do Ofício 1772/2011, de 26/4/2011, informou à Prefeitura sobre sua vistoria, desglosando o valor de R$ 2.683,81, sem exigir novamente da municipalidade a correção das fissuras nem do escoramento, o que subentende-se que o problema foi resolvido (peça 1, p. 158-160) . 
28. A despeito disso, por meio do PA GIDUR CA 518/2014, de 16 de maio de 2014 (peça 1, p. 174-176) , a Caixa exigiu novamente da prefeitura a correção da pavimentação nos trechos com fissuras, abatimentos, meio-fio solto e sem recravas, porém, não há nos autos nenhum relatório técnico de vistoria in loco apontando tais falhas. Não está claro de onde surgiu essa verificação. 
29. Cumpre destacar que da última vistoria, realizada em abril de 2011, até 16/5/2014, data do PA GIDUR CA 518/2014, haviam se passados três anos, o que aumenta a dificuldade de se verificar a culpabilidade dos agentes, pois, além daqueles motivos elencados pela Caixa (vide item 23 desta instrução) acrescenta-se o fato do transcurso do tempo e a degradação da pavimentação por uso, sem a devida manutenção. 
30. Por fim, com relação ao percentual não executado (item 18.1 desta instrução) , conforme mencionado anteriormente, somente foi liberada verba federal para a Rua Maestro Noberto e que esta apresentou alto grau de execução (95,98%) . Devido ao fato de que estava ausente nos autos o relatório fotográfico referente ao RAE de abril 2011, foi solicitado por telefone à Gigov Caruaru (Caixa Econômica Federal) , o referido relatório, o qual foi encaminhado por e-mail (peças 11 e 12) . 
31. Como se pode depreender pelas fotos acostadas à peça 11, a Rua Maestro Noberto está pavimentada e está sendo utilizada pela população, viabilizando, assim, o alcance dos objetivos da avença. Pode-se concluir que os 4,02% que restavam não prejudicou a funcionalidade da obra. 
32. Assim, não há evidências nos autos de que os serviços executados são imprestáveis a ponto de fundamentar a devolução integral da parcela executada, tendo em vista que as irregularidades apontadas pela Caixa como inibidoras da funcionalidade não suportam tal afirmação. 
33. Dessa forma, são questionáveis os fundamentos para imputação do débito, considerando que foi constatada em vistoria da própria Caixa uma execução física de 95,98% da rua, especialmente se levado em conta o valor efetivamente repassado ao ente federado - que não chegou a ser a totalidade. 
34. Assim, não há como promover a responsabilização pela totalidade do valor repassado para a meta, o que caracterizaria o enriquecimento sem causa da administração. 
35. Enfim, não foram constatados nos autos elementos objetivos que possam referendar eventual conclusão de que as partes inconclusas do contrato tivessem prejudicado ou tornado inútil o objeto concluído. 
36. Nesse viés, cabe observar que, em casos análogos de execução apenas parcial do objeto, a jurisprudência do TCU é uníssona no sentido de que a devolução integral dos valores federais transferidos só é cabível na hipótese de completa frustação do objetivo colimado pela União com a celebração do ajuste ou em face da imprestabilidade do que foi executado (Acórdão 1818/2009-TCU-Primeira Câmara, de relatoria do Ministro Augusto Nardes; 1.891/2015, de relatoria do Ministro Marcos Bemquerer; 7.775/2014, de relatoria do Ministro Marcos Bemquerer; 3.905/2014, de relatoria do Ministro André de Carvalho; 5.821/2011, de relatoria do Ministro José Jorge; todos do TCU-2ª Câmara) . 
37. Com base nesse entendimento do Tribunal, percebe-se que a devolução integral dos valores federais somente seria apropriada na hipótese de desvio de finalidade na aplicação dos recursos, que caracterizaria a frustração absoluta do objetivo colimado pela União com a celebração do pacto, uma vez que, no caso de inexecução parcial, em que resta configurada a utilização dos valores, ainda que de forma limitada, nos fins previstos, fica claro que o interesse federal, mesmo que não atendido por completo, é parcialmente contemplado. 
38. Tendo em vista que o exame das ocorrências que ensejaram a instauração da presente tomada de contas especial evidenciou a ausência de pressupostos de constituição e de desenvolvimento válido e regular do processo, pela ausência de dano, cabe propor, desde logo, o arquivamento dos autos, sem julgamento de mérito, nos termos do art. 212 do RI/TCU c/c art. 5º da IN/TCU 71/2012. 
Conclusão 
39. O exame das ocorrências que ensejaram a instauração da presente tomada de contas especial evidenciou a ausência de pressupostos de constituição e de desenvolvimento válido e regular do processo, cabendo-se propor, desde logo, o arquivamento dos autos, sem julgamento de mérito, nos termos do art. 212 do RI/TCU c/c art. 5º da IN/TCU 71/2012. 
Proposta de Encaminhamento 
40. Ante todo o exposto, submetem-se os autos à consideração superior, propondo: 
40.1 arquivar a presente tomada de contas especial, ante a ausência de pressupostos de constituição e de desenvolvimento válido e regular do processo, com fundamento no art. 1º, inciso I, da Lei 8.443/1992 c/c os arts. 169, inciso VI, e 212 do Regimento Interno do TCU c/c art. 5º da Instrução Normativa do TCU 71/2012; 
40.2 dar ciência da deliberação que vier a ser proferida à Caixa Econômica Federal e aos Srs. Azoka José Maciel Gouveia (CPF XXX.742.814-XX) e Cláudio Fernando Guedes Bezerra (CPF XXX.881.914-XX) , ex-prefeitos de Aliança/PE".
3.	Enfim, por intermédio da Exma. Sra. Procuradora-Geral Cristina Machado da Costa e Silva, o MPTCU anuiu à aludida proposta da unidade técnica, consignando o seu parecer à Peça 16 nos seguintes termos:
 	"Trata-se de Tomada de Contas Especial instaurada pela Caixa Econômica Federal, em desfavor dos ex-prefeitos do Município de Aliança/PE, Senhor Azoka José Maciel Gouveia (gestão 2009-2012) e Senhor Cláudio Fernando Guedes Bezerra (gestão 2013-2016) , em razão de irregularidades detectadas na execução do Contrato de Repasse n.º 258.040-23/2009, celebrado pelo referido município com o Ministério das Cidades, com interveniência da Caixa Econômica Federal, que teve como objeto a realização de pavimentação de vias públicas. 
2. O contrato foi pactuado no valor total de R$ 220.442,91, sendo R$ 196.400,00 oriundos do concedente e R$ 24.042,91 de contrapartida municipal. Os recursos federais foram repassados no montante de R$ 129.074,08, em quatro parcelas (peça 1, pp. 204-210) : R$ 39.280,00 (23/4/2010) , R$ 1.669,40 (20/9/2010) , R$ 48.844,68 (8/7/2011) e R$ 39.280,00 (28/12/2012) . O valor efetivamente aplicado da conta específica no objeto foi de R$ 89.794,08 (peça 1, pp. 184) . O contrato vigeu de 14/1/2009 a 31/12/2014, com prazo final de até sessenta dias do fim de sua vigência para a apresentação da prestação de contas. 
3. No Relatório do Tomador de Contas (peça 1, pp. 222-228, de 27/10/2014) , após ter sido dada oportunidade de manifestação aos dois ex-gestores, que se mantiveram silentes, entendeu-se que eles deveriam ser responsabilizados pelo dano ao erário no valor total desbloqueado da conta, de R$ 89.794,08, pelo não cumprimento do objeto do contrato e pela falta de funcionalidade da parte executada. Conforme o relatório do tomador de contas, a área técnica da Caixa, mediante vistoria in loco nas obras, atestou que houve a execução de 65,72% do objeto pactuado. No entanto, concluiu-se que, no estado em que encontrada, a pavimentação não apresentava utilidade para a população, tendo em conta fatores como o percentual não executado e a ausência das placas de sinalização e indicativas das ruas. 
4. A Controladoria-Geral da União confirmou as irregularidades das contas dos ex-prefeitos por meio de relatório de auditoria (peça 1, pp. 236-238) , certificado de auditoria (peça 1, pp. 239) e parecer do dirigente do órgão de controle interno (peça 1, pp. 240) . No âmbito do TCU, em primeira manifestação, a Secex-PE realizou diligência à Caixa Econômica Federal, por meio do Ofício n.º 0094/2017-TCU/SECEX-PE, de 1/2/2017 (peça 7) , para que encaminhasse alguns documentos/informações visando sanear certa divergência entre os relatórios e pareceres da Caixa que impediam identificar o motivo do prejuízo ao erário. A resposta da Caixa veio por meio do Ofício n.º 0146/2017/GEATO, de 1/3/2017 (peça 10) . 
5. A partir dos elementos dos autos, e com os esclarecimentos da Caixa, a Secex-PE elaborou a instrução à peça 13 para avaliar a questão principal desta tomada de contas, que se refere à (in) existência de funcionalidade da parcela executada da obra, motivo da proposta de débito pelo valor total desbloqueado do contrato de repasse. 
6. Em sua instrução, a Unidade Técnica mencionou que a Caixa detectou algumas pendências impeditivas da funcionalidade da parte executada da obra, quais sejam: ausência de placas indicativas e de sinalização da via pavimentada, ausência de instalação de placa da obra, ausência de reprogramação dos serviços com redução de metas, problemas na pavimentação como fissuras, abatimentos, meio-fio solto e sem recravas, e percentual não executado da obra. A instrução da Secex-PE enfrentou cada um dos pontos, concluindo não restar evidenciada a imprestabilidade dos serviços executados, de modo que a parcela executada se revelou útil e benéfica à população. 
7. Consideram-se pertinentes os argumentos da Unidade Técnica para concluir pelo afastamento do débito inicialmente apurado. Conforme informa a instrução, os recursos federais desbloqueados foram utilizados apenas na pavimentação da Rua Maestro Norberto, que atingiu um percentual de execução de 95,98%, conforme relato da Caixa (peça 1, pp. 114) . Para as obras da Rua 22, não houve execução nem liberação de recursos do contrato, permitindo concluir pela inocorrência de dano ao erário para essa parcela. O contrato de repasse previa obras tão somente para as duas ruas mencionadas. 
8. A Secex-PE observou que os supostos problemas técnicos da obra já haviam sido tratados no Relatório de Acompanhamento de Engenharia da Caixa (RAE) , de 12/4/2011 (peça 1, pp. 114-116) . Nesse relatório, foi atestada como satisfatória a qualidade de execução da obra, além de confirmada a afixação da placa de obra, uma das irregularidades listadas pelo tomador das contas. A controvérsia surgiu quando o Parecer PA GIDUR CA n.º 0518/2014, de 16/05/2014 (peça 1, pp. 174-176) , da mesma Caixa, apontou as pendências enumeradas no parágrafo 6 acima em contrariedade ao ateste dado no RAE de 2011. 
9. Mesmo que as pendências listadas pela Caixa no seu parecer sejam verdadeiras, o que não se pode afirmar com convicção em face dos resultados da fiscalização do Relatório de Acompanhamento, a funcionalidade da parte executada resta evidente, inclusive suportada pelo Relatório Fotográfico do RAE comprovando a pavimentação da Rua Maestro Norberto (peça 11) . 
10. Obras de pavimentação normalmente trazem benefícios melhorando a trafegabilidade das vias e valorizando as habitações adjacentes. A funcionalidade de um trecho executado independe, via de regra, da execução de outro trecho. No caso desta TCE, ainda há o fato de que a obra foi quase totalmente concluída em uma das ruas (95,98% de execução) , com indubitável benefício à população pelo elevado grau de execução. A parte não executada do contrato de repasse correspondeu a uma outra rua que não recebeu recursos. 
11. Observa-se que as falhas verificadas na execução do contrato são de ordem formal, não afetando a utilidade da obra que ensejou o pretenso débito. A falta de indicação ou sinalização na rua não inibe o seu uso corrente, além de ser um serviço que poderá ser executado complementarmente. Os problemas na pavimentação, como fissuras e abatimentos, não podem ser atribuídos aos responsáveis em decorrência da execução das obras, conforme demonstrou a instrução da Secex-PE ao sublinhar que nenhum relatório técnico de vistoria anterior havia apontado essa falha, que só foi alertada pela Caixa em 2014 no PA GIDUR CA n.º 0518/2014. 
12. Ademais, cumpre ressaltar que os contratos de repasse somente podem ter seus recursos sacados em conta bancária após atestada a execução física pela contratante. Assim está disposto na cláusula 6.1 do Contrato de Repasse em análise (peça 1, pp. 48-62) . Portanto, se verificado que a parcela executada possui a devida funcionalidade, não se pode falar, prima facie, em dano ao erário, mesmo que o objeto do contrato não tenha sido integralmente executado conforme o pacto original. 
13. O total aplicado na obra foi de R$ 144.885,85 (peça 10, pp. 5) , sendo que R$ 89.794,08 de recursos federais. No que cabe à jurisdição do TCU, portanto, entende-se que está demonstrado o cumprimento parcial do objeto pactuado. De acordo com a jurisprudência do Tribunal, considera-se como prejuízo em valores integrais a aplicação dos recursos do convênio em objeto que se revela inservível ou sem funcionalidade após a sua execução, completa ou parcial (Acórdão n.º 2.812/2017-TCU-1.ª Câmara) . Não é definitivamente o caso verificado nestes autos. 
14. Em face do exposto, esta representante do Ministério Público adere à proposta da Secex-PE para que seja arquivada a presente tomada de contas especial, ante a ausência de pressupostos de constituição e de desenvolvimento válido e regular do processo. De fato, considerando a inocorrência de dano, desfaz-se o motivo da instauração da TCE, justificando o seu encerramento sem julgamento das contas. Ademais, os responsáveis não chegaram a ser citados no âmbito TCU. Embora tenham ficado omissos na fase interna da TCE, o processo no TCU não se vincula às conclusões do tomador de contas. 
	15. Como adendo final à proposta da Unidade Técnica, tendo em vista que o valor liberado no Contrato de Repasse n.º 258.040-23/2009 foi de R$ 129.074,08, enquanto o valor efetivamente desbloqueado foi de R$ 89.794,08, propõe-se dar ciência à Caixa Econômica Federal sobre a necessidade de efetuar, se ainda não o fez, o recolhimento ao Tesouro Nacional do saldo remanescente do referido contrato de repasse".
	É o Relatório.

8.1. Carlos Gilberto Dias Júnior (987/OAB-PE), entre outros, representando Cláudio Fernando Guedes Bezerra.

Procuradora-Geral Cristina Machado da Costa e Silva.

TOMADA DE CONTAS ESPECIAL. CONTRATO DE REPASSE. EXECUÇÃO APENAS PARCIAL DO OBJETO PACTUADO. AUSÊNCIA DE FUNCIONALIDADE DA PARCELA EXECUTADA. DILIGÊNCIA. NECESSIDADE, AINDA, DE SANEAMENTO DOS AUTOS. CITAÇÃO DOS RESPONSÁVEIS. PROSSEGUIMENTO DO FEITO.

TOMADA DE CONTAS ESPECIAL (TCE)

Secretaria do TCU no Estado de Pernambuco (Sec-PE).

Trata-se de tomada de contas especial instaurada pela Caixa Econômica Federal (Caixa) em desfavor de Azoka José Maciel Gouveia e de Cláudio Fernando Guedes Bezerra, como então prefeitos de Aliança - PE (gestões: 2009-2012 e 2013-2016, respectivamente) , diante da não consecução dos objetivos pactuados pelo Contrato de Repasse nº 258.040-23/2009 para a pavimentação de vias públicas sob o montante de R$ 220.442,91 por meio do aporte de R$ 196.400,00 em recursos federais e de R$ 24.042,91 em recursos da contrapartida municipal.
2.	Como visto, a vigência do ajuste teria transcorrido durante o período de 14/1/2009 a 31/12/2014 (Peça 1, fl. 222) , com o prazo fatal para a prestação de contas final do ajuste fixado em 28/2/2015.
3.	Após a análise final do feito, a Secex-PE propôs o arquivamento dos autos, nos termos do art. 212 do RITCU, em face da ausência de pressupostos de constituição e desenvolvimento válido e regular do processo, tendo o MPTCU anuído a essa proposta.
4.	Peço licença para, no presente momento, discordar dos pareceres da unidade técnica e do MPTCU.
5.	Os recursos federais teriam sido repassados sob o montante de R$ 129.074,08 em quatro parcelas: (i) R$ 39.280,00 em 23/4/2010, (ii) R$ 1.669,40 em 20/9/2010, (iii) R$ 48.844,68 em 8/7/2011, e (iv) R$ 39.280,00 em 28/12/2012; a partir das ordens bancárias acostadas à Peça 1 (fls. 204/210) , tendo sido efetivamente desbloqueada, todavia, a quantia de R$ 89.794,08 em sintonia com os extratos bancários da conta específica (Peça 1, fls. 184 e 202-203) .
6.	O relatório do tomador de contas (Peça 1, fls. 222/228) foi emitido em 27/10/2014, assinalando originalmente que os ex-prefeitos deveriam ser responsabilizados pelo dano ao erário sob o montante de R$ 89.794,08, diante do não cumprimento do contrato de repasse e da falta de funcionalidade da parcela executada do empreendimento em prol da comunidade local.
7.	Por esse prisma, ao lado do Relatório de Acompanhamento de Engenharia, de 12/4/2011 (Peça 1, fls. 114/116) , e do aludido relatório do tomador de contas, a área técnica da Caixa teria promovido a vistoria in loco nas obras, em abril de 2011, e atestado a execução de 65,72% do objeto pactuado, salientando, contudo, que a pavimentação não apresentaria utilidade em prol da população local, ante o percentual não executado do empreendimento, além da ausência de placas de sinalização nas ruas (Peça 1, fl. 224) , e, assim, a CGU se manifestou pela irregularidade das contas.
8.	No âmbito do TCU, a então Secex-PE promoveu inicialmente a diligência junto à Caixa (Peça 7) e, em resposta, foi enviado o ofício acostado à Peça 10 e, nele, teria sido indicado o desbloqueio de recursos federais apenas para a obra na rua Maestro Noberto, com o percentual de execução de 95,98%, ao passo que, para a rua 22, não teria ocorrido a liberação de recursos federais (Peça 1, fl. 114) , destacando que o referido contrato de repasse preveria a realização de obras somente nessas duas ruas.
9.	A unidade técnica anotou, ainda, que, conforme relatado pela Caixa (Peça 10, fl. 5) , a execução de 95,98% para a rua Maestro Noberto, aí incluídos todos os itens de serviço para pavimentação e drenagem, corresponderia ao montante de R$ 144.885,85 pelo aporte de R$ 89.794.09 em recursos federais (62%) e de R$ 55.091,77 em recursos de outras fontes (38%) .
10.	Ocorre, todavia, que, por esse prisma, não teria restado devidamente comprovado o correspondente nexo causal entre o aporte dos recursos federais e os supostos dispêndios incorridos no ajuste, até porque o suscitado aporte desses R$ 55.091,77 em supostos recursos de outras fontes estaria em flagrante descompasso com o total previsto para a contrapartida municipal (R$ 24.042,91) , devendo o responsável demonstrar a efetiva aplicação dos recursos federais, com a evidenciação de cada item de serviço executado em face das correspondentes notas fiscais e dos subsequentes pagamentos provenientes das conta bancária específica, além de dever comprovar o efetivo aproveitamento da parcial execução do empreendimento em prol da comunidade local, nos termos do art. 113 da Lei n.º 8.666, de 1993. 
11.	A jurisprudência do TCU tem se firmado no sentido da eventual devolução integral dos valores federais transferidos, diante da frustação dos objetivos pactuados no ajuste ou da imprestabilidade da parcela executada em favor da população local (v.g. Acórdão 1818/2009-TCU-Primeira Câmara, e Acórdãos 1.891/2015, 7.775/2014, 3.905/2014 e 5.821/2011, da 2ª Câmara) . 
12.	Bem se sabe, aliás, que a jurisprudência do TCU também é firme no sentido da pessoal responsabilidade do gestor pela efetiva comprovação da boa e regular aplicação dos recursos federais recebidos mediante convênio ou instrumentos congêneres, com a percuciente evidenciação do aludido nexo causal, submetendo-se todo aquele que utiliza ou gerencia os recursos públicos ao dever de demonstrar o correto emprego dos valores federais, nos termos dos arts. 70, parágrafo único, e 37, caput, da Constituição de 1988 e do art. 93 do Decreto-Lei nº 200, de 25 de fevereiro de 1967 (v.g. Acórdãos 27/2004, 371/1999 e 384/1998, da 2ª Câmara, Acórdão 92/1999-TCU-Primeira Câmara, e Decisão 667/1995, do Plenário) .
13.	Por tudo isso, entendo que o TCU deve promover a citação dos responsáveis (Azoka José Maciel Gouveia e Claúdio Fernando Guedes Bezerra) para apresentarem as suas alegações de defesa ou promoverem o recolhimento do débito sob o valor original de R$ 89.794,08, em face das irregularidades ora anunciadas nestas razões de decidir.
Ante o exposto, pugno pela prolação do Acórdão ora submetido a este Colegiado.
TCU, Sala das Sessões, em 26 de março de 2019.
Ministro-Substituto ANDRÉ LUÍS DE CARVALHO 
Relator